【裁判字號】    89,自,511
【裁判日期】    901210
【裁判案由】    誣告
【裁判全文】
臺灣高雄地方法院刑事判決                          八十九年度自字第五一一號
    自  訴  人  戊○○
    自訴代理人  丙○○
    被      告  乙○○
右列被告因誣告案件，經自訴人提起自訴，本院判決如左：
    主  文
乙○○無罪。
    理  由
一、自訴意旨略謂：被告乙○○於民國八十九年間，意圖自訴人戊○○受刑事處分，
    而虛構事實向高雄地方法院檢察署提出刑事告訴略謂：自訴人係新中原土石事業
    有限公司經理，竟意圖為自己不法之所有，於八十七年二月間，答應以其支票分
    期支付本案被告向甲○○購買之二台重機器怪手，支票竟未獲兌現，致機器遭甲
    ○○由花蓮拖回高雄甲○○之公司內，致本案被告受有新台幣（下同）十六萬元
    之運費損失，且自訴人因故離職致其怪手無法繼續將開採之石頭賣予新中原土石
    事業有限公司，致其無法支付購買怪手之費用，受有損失，另自訴人競選民意代
    表，未當選，致其有提供競選經費一萬五千元之損失，因認自訴人涉有詐欺罪嫌
    ，經高雄地檢署於八十九年四月二十七日，以八十九年度偵字第六九二四號為不
    起訴處分，詎被告竟虛構事實聲請再議誆稱：係自訴人沒錢但要購買二部重機怪
    手，才拖他下水，又係自訴人借口換工地，要他將怪手運送花蓮，再將怪手偷運
    回甲○○高雄工廠，及自訴人雖有登記參選，但未競選，係騙財行為等語。經查
    被告於偵查中係稱怪手係被告向甲○○購買，且怪手係被甲○○拖回去，及自訴
    人係因「未當選」代表而涉有詐欺罪嫌，惟再議時竟稱係自訴人要購買怪手，且
    怪手係自訴人藉口換工地，而將二部怪手偷偷運回高雄，及自訴人係「未競選」
    而騙取其財物云云，被告前後指訴不符，又被告於偵查中復指訴係因自訴人離職
    致其怪手無法繼續將開採之石頭賣予新中原事業有限公司，致其無法支付購買怪
    手之費用云云，然證人即新中原事業有限公司業務員楊忠龍則於偵查中證稱自訴
    人離職時，有交代要提供工作給被告作，是被告於自訴人離職後，仍在公司工作
    約一年時間（八十七年五月到八十八年六月間），且係因被告合夥公司無法提供
    石頭，公司才又向別家購買石頭，而被告於偵查中亦自白其係因找不到工作才未
    能支付分期款，可徵被告無法支付怪手之費用，係因被告本身事由所致，與自訴
    人無關，被告竟虛構事實告訴自訴人與甲○○涉有共同詐欺犯行，其有誣告之犯
    行昭然若揭，因認其涉有刑法第一百六十九條第一項之誣告罪嫌。
二、訊據被告堅決否認有何上開犯行，辯稱：自訴人稱伊受僱之公司有標到和平港工
    程需要大量石頭，若提供石頭給公司可獲利約千萬餘元，然無機具可開採，乃找
    伊一起出資購買怪手，伊認有利可圖，乃與自訴人約定由伊支付定金，餘分期款
    由自訴人支出，分期付款期滿則由伊取得怪手之權利，未料伊於八十七年二月籌
    措二百萬元定金向甲○○購買二部怪手，並由自訴人簽發支票付款後，自訴人僅
    付一期即拒不付款，甲○○乃僱車將怪手自花蓮縣運回高雄市，伊為取回怪手只
    得支付十六萬元運費，嗣後自訴人仍拒不付款，且於五月間離職致伊無工作而無
    力支付分期款，甲○○乃藉此要沒收二百萬元定金，伊為避免二百萬元定金被沒
    收，只好以不動產抵押向銀行貸款，是伊認自訴人係與甲○○串通，故意騙他付
    二百萬元去買怪手，才提出詐欺告訴等語。
三、按犯罪事實應依證據認定之，無證據不得推定其犯罪事實，又不能證明被告犯罪
    者，應諭知無罪之判決，刑事訴訟法第一百五十四條、第三百零一條第一項分別
    定有明文。又告訴人之告訴，係以使被告受刑事訴追為目的，是其陳述是否與事
    實相符，仍應調查其他事實以資審認，始得為不利被告之認定。（最高法院五十
    二年台上字第一三○○號判例參照）。再按誣告罪之成立以意圖他人受刑事處分
    或懲戒處分，而為虛偽之告訴告發報告者為要件，所謂虛偽係指明知無此事實故
    意捏造而言，若告訴人誤認有此事實或以為有此嫌疑，自不得指為虛偽，即難科
    以本罪；又誣告罪之成立，須其申告內容完全出於憑空捏造，若所告尚非全然無
    因，祇因缺少積極證明致被誣告人不受訴追處罰者尚難遽以誣告論罪；最高法院
    四十年台上字第八八號、四十三年台上字第二五一號判例可資參照。經查：
    （一）本案被告告訴之內容為：自訴人於八十七年二月間，答應以其支票分期支
          付本案被告向甲○○購買之二台重機器怪手，未料支票屆期竟未獲兌現，
          致機器遭甲○○由花蓮拖回高雄甲○○之公司內，他為了將怪手牽回去，
          只好支付十六萬元之運費給甲○○，及自訴人競選民意代表時，要他提供
          競選經費，後來開票結果自訴人只得三票，若自訴人真的有去拉票從事競
          選活動，怎麼可能只有三票，所以被告認為自訴人實際上並沒有參選之動
          作，卻以參選之名向被告索取競選經費，因認自訴人涉有詐欺罪嫌，此有
          告訴狀及高雄地檢署八十九年度偵字第六九二四號卷可查，合先敘明。
    （二）被告確有向甲○○購買怪手二台，而自訴人亦有簽發支票予甲○○，供支
          付貨款之用，嗣自訴人簽發之支票僅兌現一紙，餘均未兌現，甲○○為此
          ，乃僱車將被告購買之怪手，從花蓮縣運回高雄，嗣被告為取回怪手，王
          本源乃要求被告支付運費等情，業據自訴人、甲○○供陳在卷，並有契約
          書在卷可按，是被告告訴之內容均與事實相符，並無虛擬不實之事實告訴
          。至於自訴人簽發支票之用意，係單純借票給被告或有代被告支付價金之
          意思，為檢察官偵查時調查之重點，尚難因檢察官偵查之結果，認缺乏積
          極證據證明支票係供支付價金之用，即認被告係捏造不實之事實。
    （三）自訴人於本院審理時自白：新中原公司與瑞東公司簽約要瑞東公司提供三
          十萬噸石頭，後來於八十七年一月間瑞東公司供貨出問題，他就去找瑞東
          公司之董事長丁○，丁○稱係因機具不足無法開採才沒辦法供應石頭，陳
          柱要他自己想辦法，並介紹被告給他認識，後來他有跟被告一起去甲○○
          那裡，過年前甲○○到開採區向被告要錢，但被告與丁○都不願意付錢，
          被告向我借票，我才開十二張支票給甲○○等語（詳本院八十九年十月二
          十六日訊問筆錄），依自訴人之陳述，可證自訴人係因機具不足才去找被
          告的，且買賣過程中自訴人亦有與被告共同前往賣方甲○○處，於被告不
          願付款且在自訴人知情之情況下，自訴人乃簽發支票給甲○○，本案既係
          自訴人因機具不足才找被告一起處理，而自訴人於被告無付款意願下，猶
          願簽發支票供支付貨款用，若非自訴人與被告間有某種默契在，自訴人豈
          有可能簽發支票。
    （四）自訴人有告訴被告：他工作之公司在和平港有標到工程，只要被告提供石
          頭，就可賺上好幾千萬元等語（詳八十九年度偵字第六九二四號八十九年
          四月十一日偵訊筆錄），是被告稱：他係因自訴人說可提供石頭做和平港
          工作，才去買二部怪手等語堪以採信（詳上開卷八十九年四月十一日偵訊
          筆錄），從而被告會去買怪手，係因要開採石頭供自訴人公司承包之和平
          港工程之用，且係自訴人要求提供石頭，被告才去買怪手，則自訴人於被
          告購入怪手後不數月即辭職他去（八十七年六月），嗣後被告雖有繼續開
          採石頭供自訴人任職之公司使用，然於八十八年六月後，自訴人前公司即
          改向他人購買石頭，站在被告立場而言，被告係因信賴自訴人才會買怪手
          開挖石頭，則於事後自訴人前公司拒不再向被告買石頭，被告當然會認為
          係因自訴人沒有繼續在公司任職之故，是其陳述係因自訴人辭職致其無工
          作可作，要屬人之常情。
    （五）被告有提供一萬五千元之經費供自訴人參選花蓮縣秀林鄉八十七年鄉民代
          表之選舉，然選舉結果僅得三票之事實，業據自訴人陳明在卷，並有花蓮
          縣秀林鄉公九十年二月九日九０秀鄉民字第一五八０號函檢送之得票數資
          料附卷可稽，查該次選舉共二十一人參選，應選六席，扣除婦女保障名額
          ，應選五席，當選人最高得票數為四百二十一票，最低得票數為二百七十
          五票，而自訴人所得票數三票為全部侯選人中最低票，若自訴人有從事競
          選活動，應不只三票，然自訴人僅得三票，顯與常情不符，無怪乎被告會
          懷疑自訴人沒有為任何競選活動，被告係合理懷疑，且被告指訴自訴人參
          選但只得三票之事實亦無虛擬，何來誣告之意圖。
    （六）被告於偵查中稱怪手係其向甲○○購買，至聲請再議時仍稱係其向甲○○
          購買，並強調其會購買怪手係因自訴人需要機具挖石頭，然自訴人沒有錢
          ，才拖伊下水，被告關於此部分之陳述並無前後不一之情事。
    （七）被告於檢察官偵查時即陳明：係自訴人騙被告借改換工作地點為由，將兩
          部怪手偷運回高雄甲○○工廠，及被告未競選而得三票有詐欺罪嫌等語（
          詳乙○○八十九年四月十七日、八十九年五月四日刑事提出證據狀，檢察
          官雖於八十九年四月二十七日偵查終結，然被告直至八十九年五月二十七
          日始收受不起訴處分書），是被告關於此陳述並非至再議聲請時才提出，
          只是檢察官未詳細記明筆錄，致自訴人有所誤會。
    （八）綜上所述，被告既無明知無此事實故意捏造之行為，是其所為即與誣告罪
          構成要件不符，故尚難祇因檢察官以缺乏積極證據證明而為自訴人不起訴
          處分，而認被告涉有誣告罪嫌，此外復查無其他積極證據足資證明被告有
          何誣告犯行，被告犯罪不能證明，應為無罪之諭知。
據上論斷，應依刑事訴訟法第三百零一條第一項，條判決如主文。
中      華      民      國    九十      年     十二     月      十      日
                                    臺灣高雄地方法院刑事第三庭
                                        法  官  李  淑  惠
右正本證明與原本無異
如不服本判決應於送達後十日內向本院提出上訴狀
                                        書記官  馮  欽  鳳
中      華      民      國    九十      年     十二     月      十      日


司法院資訊處製作；財團法人民間司法改革基金會備份。
